臺灣花蓮地方法院民事判決
110年度訴字第215號
原      告  李德富  
            李新定  
            李聰榮  
共      同
訴訟代理人  吳秋樵律師
被      告  財政部國有財產署

法定代理人  曾國基  
訴訟代理人  廖啟志  
複代理人    吳順龍律師
            黃佩成律師
上列當事人間請求塗銷土地所有權登記事件，本院於民國110年1
0月7日言詞辯論終結，判決如下：
    主      文
原告之訴駁回。
訴訟費用由原告負擔。
    事實及理由
一、原告主張：花蓮縣○○鎮○○段00○00○00地號土地（下分別稱52
    地號土地、53地號土地、76地號土地，該3筆土地下合稱系
    爭土地）為河川浮覆地，分別於民國90年12月25日、92年11
    月27日、90年12月25日為第一次登記，登記為中華民國所有
    ，管理機關為被告。上開3筆土地之前身分別為花蓮縣○○鎮○
    ○段○○○○○段0000000000000000地號土地。此經花蓮縣玉里地
    政事務所於110年1月13日以玉地測字第1100000265號函回復
    原告在案，且經其提出日治時期及台帳登記簿謄本，系爭土
    地之前身確實為樂合段83之1、658之1、75之3地號土地，所
    有權人為原告之祖父李阿枝，為私人所有之土地，均因河川
    浮覆地之關係，於日治時期即已滅失。李阿枝於30年3月16
    日死亡，原告為其繼承人之一，原告基於河川浮覆地所有權
    人地位向被告請求回復所有權登記
　　，經被告以已罹於請求權時效15年為由，拒絕回復登記。然
    依最高行政法院108年度上字第688號判決之見解，「...土
    地法第12條第1項所謂私有土地因成為公共需用之湖澤或可
    通運之水道，其所有權視為消滅，並非土地物理上之滅失，
    所有權亦僅擬制消滅，當該土地回復原狀時，依同條第2項
    之規定，原土地所有人之所有權當然回復，尚無待於申請地
    政機關核准，申言之，此為土地所有權依法律規定而喪失或
    回復，在要件事實發生時，即生所有權在歸屬之變動的物權
    效力，其在土地登記簿上之之記載，僅是公示的方法。...
    自60年判字第79號判例以來之向來法律見解歧異（潛在歧異
　　），依行政法院組織法第15條之2第1項規定，應提案予大法
    庭裁判，以統一各庭間歧異之法律見解，本庭乃依同條第2
    項規定，循序踐行對其他各庭徵詢意見之徵詢程序，提具本
    院109年度徵字第6號徵詢書，徵詢本院其他庭之意見，經受
    徵詢庭均回復同意本庭變更先前裁判之法律見解而擬採之法
    律見解，已為本院統一之法律見解。...」。本件之事實與
    上開行政法院判決之案例事實相同，均為㈠均在日治時期有
    登記、㈡均在日治時期成河川敷地㈢均經登記為國有㈣均登記
    於國有15年後原所有權人之繼承人申請回復登記（本件原告
    僅聲請塗銷登記）。上開行政法院之法律見解已屬依據行政
    法院組織法第15條之2完成徵詢程序，並經公告於最高行政
    法院網頁之經徵詢程序統一之法律見解，基於保護人民財產
    權之角度及信賴保護觀察，應以上開最高行政法院之見解適
    用於本件，較符合法律延續性及一體適用之基本要求。又依
    歷史考究過程，我國之土地總登記仍是沿用日治時期之登記
    而來，且日治時期之登記仍有公示性及公信性，是而，本案
    雖係日治時期之土地，且證據亦證明為原告之被繼承人李阿
    枝所有，並有登記之外觀，仍應從寬認定有土地法第12條之
    適用，即所有權當然回復，非僅係一請求權概念，排除請求
    權時效之適用。故系爭土地既然依土地法之規定已經回復所
    有權，自屬原告所有，無請求權時效適用之餘地。爰依民法
    第767條第1項中段、第821條規定及繼承法律關係提起本訴
    等語，並聲明：被告應就52地號土地、53地號土地、76地號
    土地分別於90年12月25日、92年11月27日、90年12月25日所
    為之所有權第一次登記予以塗銷。
二、被告則以：系爭土地於日治時期登記為李阿枝所有，日治時
    期依日本國法令所為之不動產登記，因日本統治時期結束，
    在我國已無登記公示之作用，成為未登記之不動產，依最高
    法院109年度台上字第3164號、109年度台上字第1086號民事
    判決意旨，其所有人之回復請求權或除去妨害請求權，仍有
    民法第125條15年時效消滅規定之適用。畢竟，李阿枝所有
    之系爭浮覆地於日治時期已經抹消登記，光復後李阿枝之繼
    承人李文金並未依我國接續保持登記，在系爭土地上未由原
    告等3人及李文金依我國民法辦理所有權登記前，系爭土地
    仍屬未登記之不動產。又日治時期先滅失之土地面積範圍不
    一定等於浮覆後之面積範圍，此部分均由原告負舉證責任。
    另關於財產安定性部分，系爭土地在90、92年間因登記為國
    有，且是河川地都經過公告，故反而是原告長期對於該等土
    地置之不理，又有何財產安定性可言。另原告所援用之最高
    行政法院看法，並非慣行之最高法院民事庭看法，因此本件
    仍應適用上開最高法院之見解。又樂合段83之1、658之1、7
    5之3地號土地在日治時期滅失土地，後於90、92年間所有權
    第一次登記為國有地，原告迄至109年12月21日始為申請回
    復所有權，其回復請求權已罹於15年之消滅時效，遑論系爭
    土地也分別於91年5月27日、93年2月26日公告劃出河川區域
    等語，並聲明：原告之訴駁回。
三、本件兩造不爭執事項（見本院卷第112至113頁）：
  ㈠52地號土地為河川浮覆地，於91年5月27日公告劃出河川區  
    域。52地號土地重測前為樂合段806之12地號土地，該土地 
     於94年間自樂合段806之8地號土地分割出來，樂合段806之
      8地號土地於91年間自樂合段806之7地號土地分割出來，
  樂    合段806之7地號土地於90年間辦理第一次登記為中華民
  國    所有。樂合段806之7地號土地於滅失前則為日治時期之
  樂    合段658之1、75之3地號土地，並於昭和11年4月7日滅
  失。
　㈡53地號土地為河川浮覆地，於93年2月26日公告劃出河川區域
    。53地號土地重測前為樂合段806之24地號土地，樂合段806
    之24地號土地於98年間自樂合段806之10地號土地分割出來
    ，樂合段806之10地號土地於92年間辦理第一次登記為中華
    民國所有。樂合806之10地號土地於滅失前則為日治時期之
    樂合段658之1地號土地，並於昭和10年7月16日滅失。
　㈢76地號土地為河川浮覆地，於91年5月27日公告劃出河川區域
    。76地號土地重測前為樂合段806之16地號土地，樂合段806
    之16地號土地於94年間自樂合段806之8地號土地分割出來，
    樂合段806之8地號土地於91年間自樂合段806之7地號土地分
    割出來，樂合段806之7地號土地於90年間辦理第一次登記為
    中華民國所有。樂合段806之7地號土地於滅失前則為日治時
    期之樂合段83之1地號土地，並於昭和11年4月7日滅失
　　。
　㈣系爭土地於滅失前之原所有權人為李阿枝，李阿枝於昭和16
    年3月16日（即民國30年3月16日）死亡，李文金為李阿枝之
    繼承人，李文金於82年6月20日死亡，原告三人為李文金之
    繼承人之一，李阿枝為原告三人之祖父。
四、原告主張其等為系爭土地之原所有權人李阿枝之繼承人之一
    ，系爭土地原因河川浮覆地之關係於日治時期滅失，然系爭
    土地已回復原狀，依法原土地所有權人之所有權當然回復，
    惟系爭土地卻遭登記為國有土地並由被告為管理機關，依民
    法第767條第1項中段、第821條規定及繼承法律關係，請求
    被告應就52地號土地、53地號土地、76地號土地分別於90年
    12月25日、92年11月27日、90年12月25日所為之所有權第一
    次登記予以塗銷等節，為被告所否認，並以上詞置辯，是本
    院應審酌者厥為：㈠原告就系爭土地行使民法第767條第1項
    中段規定之權利，是否有民法消滅時效規定之適用？㈡原告
    就系爭土地請求被告將第一次所有權登記予以塗銷，有無理
    由？茲分述如下：
　㈠原告就系爭土地行使民法第767條第1項中段規定之權利，是
    否有民法消滅時效規定之適用？
　1.按請求權，因15年間不行使而消滅。所有人對於無權占有或
    侵奪其所有物者，得請求返還之。對於妨害其所有權者，得
    請求除去之。有妨害其所有權之虞者，得請求防止之。 民
    法第125條前段、第767條第1項定有明文。另按土地法第12
    條第1 項所謂私有土地因成為公共需用之湖澤或可通運之水
    道時，其所有權視為消滅，並非土地物理上之滅失，其所有
    權僅係擬制消滅，當該土地浮覆時，依同條第2 項規定，原
    土地所有人之所有權當然回復，無待申請地政機關核准。參
    諸司法院大法官釋字第107號、第164號解釋，指明已登記不
    動產所有人之回復請求權或除去妨害請求權，當無民法第12
    5條15年消滅時效規定之適用。而所謂「已登記」，係指依
    我國法令所為之登記，以維護我國登記制度公示之功能。至
    日治時期依日本國法令所為之不動產登記，已因日本統治時
    期結束，在我國已無登記公示之作用，成為「未登記」不動
    產，其所有人之「回復請求權」或「除去妨害請求權」，自
    有民法第125 條15年時效消滅規定之適用（最高法院109年
    度台上字第3164號民事判決意旨參照）。
　2.原告主張系爭土地原為李阿枝所有，均因河川浮覆地之關係
    於日治時期即已滅失，惟後已回復原狀，依土地法第12條規
    定及上開最高行政法院之見解，系爭土地所有權已當然回復
    為原所有權人所有，又原所有權人李阿枝已死亡，原告為其
    繼承人之一，原告就系爭土地行使民法第767條第1項中段規
    定之權利，請求被告塗銷上開第一次所有權登記並無消滅時
    效規定之適用等語，被告則以上詞置辯。經查，系爭土地於
    重測、分割前因土地成河川水道之緣故於日治時期滅失，且
    滅失前已有經日本國之法令登記為李阿枝所有。又系爭土地
    已於光復後浮覆並於90年或92年間經辦理第一次登記為國有
    土地，並由被告管理。另原告為李阿枝之繼承人之一等節，
    已如上述，則於光復後該等土地已浮覆，因該等土地於90年
    或92年間經辦理第一次登記為國有土地前，並未曾依我國法
    令辦理所有權登記，依上開說明，系爭土地之原所有權人欲
    行使民法第767條第1項中段規定之權利，自有民法消滅時效
    規定之適用。至於原告所引用之上開最高行政法院見解，並
    無法拘束普通法院之法律適用，本院並不受拘束，附此敘明
    。從而，原告就系爭土地行使民法第767條第1項中段規定之
    權利應有民法消滅時效規定之適用，即可認定。
　㈡原告就系爭土地請求被告將第一次所有權登記予以塗銷，有
    無理由？
　  按時效完成後，債務人得拒絕給付。民法第144條第1項定有
    明文。查原告本件係以李阿枝繼承人之一身分，請求被告塗
    銷系爭土地之第一次所有權登記，其所行使者為民法第767
    條第1項中段「除去妨害請求權」之權利，又其本件起訴之
    時間為110年7月7日，有原告所提之民事起訴狀上蓋之本院
    收文章戳可佐（見本院卷第11頁），迄系爭土地公告劃出河
    川區域之時間即91年或93年間，或中華民國就該等土地辦理
    第一次所有權登記之90年或92年間，均已超過15年以上。又
    縱依原告所提之被告110年4月28日台財產署接字第1100012
　　8000號函所記載之原告係於109年12月21日申請回復系爭土
    地之所有權，該日期離上開土地公告劃出河川區域或辦理第
    一次登記之日期亦已超過15年以上，原告又未能舉證證明其
    行使本件民法第767條第1項中段權利未罹於15年之消滅時效
    或有中斷時效之情，故被告依上開規定拒絕給付而不同意本
    件原告請求塗銷登記之聲請，應屬有據，從而，原告就系爭
    土地請求被告將第一次所有權登記予以塗銷，經核並無理由
　　。
五、綜上，原告依上開規定，請求判如前揭訴之聲明所示，為無
    理由，依法應予駁回。
六、本件事證已臻明確，兩造其餘攻擊防禦方法及所提證據，核
    與本件判決結果不生影響，爰不另一一論述，附此敘明。
七、訴訟費用負擔之依據：民事訴訟法第78條。　　
中　　華　　民　　國　　110 　年　　10　　月　　21　　日
                  民事第二庭    法　官　鍾志雄
以上正本係照原本作成。
如不服本判決，應於送達後20日內，向本院提出上訴狀並表明上
訴理由(均須按他造當事人之人數附繕本並繳納上訴裁判費)。
如委任律師提起上訴者，亦應一併繳納上訴審裁判費。
中　　華　　民　　國　　110 　年　　10　　月　　21　　日
                    　　        書記官　黃添民